【裁判字號】    97,重上,492
【裁判日期】    980826
【裁判案由】    返還借款
【裁判全文】
臺灣高等法院民事判決                 97年度重上字第492號
上  訴  人  乙○○
訴訟代理人  陳清進律師
            蔣彥威律師
被  上訴人  甲○○
訴訟代理人  陳秀卿律師
            林世芬律師
上列當事人間返還借款等事件，上訴人對於中華民國97年8月6日
臺灣板橋地方法院95年度重訴字第112號第一審判決提起上訴，
並為訴之追加，本院於98年8月12日言詞辯論終結，判決如下：
    主      文
上訴及追加之訴均駁回。
第二審訴訟費用由上訴人負擔。
    事實及理由
一、按在第二審為訴之變更或追加，非經他造同意，不得為之；
    但請求之基礎事實同一、擴張或減縮應受判決事項之聲明者
    ，不在此限，民事訴訟法第446條第1項及第255條第1項第2
    款、第3款分別定有明文。所謂請求之基礎事實同一，係指
    變更或追加之訴與原訴之主要爭點有其共同性，各請求利益
    之主張在社會生活上可認為同一或關連，而就原請求之訴訟
    及證據資料，於審理繼續進行在相當程度範圍內具有同一性
    或一體性，得期待於後請求之審理予以利用，俾先後兩請求
    在同一程序得加以解決，避免重複審理，進而為統一解決紛
    爭者而言。本件上訴人於原審係依消費借貸之法律關係，請
    求被上訴人給付新臺幣（下同）798萬2,741元，及自起訴狀
    繕本送達之翌日起至清償日止，按週年利率5%計算之利息。
    嗣上訴人提起上訴，追加依保證人之代位權、委任、無因管
    理及不當得利之法律關係為請求，並聲明：被上訴人應給付
    上訴人933萬6,661元，及其中798萬2,741元自起訴狀繕本送
    達之翌日起，其餘135萬3,920元自民國（下同）97年10月16
    日起，均至清償日止，按週年利率5%計算之利息。核上訴人
    上開所為法律關係之追加，乃係基於兩造前為男女朋友關係
    ，因金錢往來所生之債權債務糾紛，且兩造所提出之訴訟證
    據資料大致具有同一性，得於本件訴訟一併審理、解決紛爭
    ，避免日後再為請求而發生裁判歧異，以達訴訟經濟之目的
    ，屬基礎事實同一；另上訴人增加請求之金額，屬擴張應受
    判決事項之聲明，依上開規定及說明，均應予准許。被上訴
    人以上訴人前後主張之基礎事實顯然不同，訴訟資料無法相
    互利用，且有礙訴訟終結及被上訴人之防禦而表示不同意，
    容有誤會。
二、上訴人主張：伊與被上訴人原係男女朋友關係，為支持被上
    訴人經營事業，於93年11月間，將伊在聯邦商業銀行新莊分
    行所設第000000000000號活期儲蓄存款帳戶（下稱系爭乙存
    帳戶）及第000000000000號支票存款帳戶（下稱系爭甲存帳
    戶），供被上訴人及所經營之訴外人亞太整合國際股份有限
    公司（下稱亞太公司）使用，並多次將款項匯入訴外人陳張
    素珠之帳戶，再轉匯至系爭乙存帳戶，共貸與被上訴人933
    萬6,661元。詎被上訴人自94年8月底起即拒絕清償所借用之
    款項，迭經催討，均置之不理。爰依消費借貸之法律關係，
    求為命被上訴人給付933萬6,661元本息之判決。縱兩造間不
    具有消費借貸之合意，系爭乙存帳戶中552萬7,946元（包括
    台新國際商業銀行建北分行、高新商業銀行台北分行及國泰
    世華銀行貸款本息各160萬9,860元、230萬7,401元、161萬6
    85元）及系爭甲存帳戶中114萬9,900元之支出，係伊基於連
    帶保證人之地位，代被上訴人償還各銀行之借款，伊得依民
    法第749條保證人之代位權，及委任或無因管理或不當得利
    之法律關係，求為命被上訴人如數給付。其餘系爭乙存帳戶
    中265萬8,815元之支出（包括為被上訴人：償還銀行貸款利
    息61萬1,969元〈含被上訴人向花蓮農會貸款10萬5,084元、
    被上訴人向華泰銀行華江分行貸款33萬6,437元及歐相維向
    華泰銀行華江分行貸款17萬448元〉、清償私人借款本息57
    萬4,126元、支付信用卡費87萬8,183元、繳納稅款43萬5,92
    4元、支付與汽車有關之開銷4萬21元及其他生活開銷費用38
    萬3,392元，扣除被上訴人已於93年12月23日及94年7月25日
    各償還之10萬8,800元及15萬6,000元），伊得依委任或無因
    管理或不當得利之法律關係，求為命被上訴人如數給付（原
    審為上訴人敗訴之判決，上訴人不服，提起上訴，並為訴之
    追加），並上訴聲明：(一)原判決廢棄。(二)被上訴人應給付上
    訴人933萬6,661元，及其中798萬2,741元自起訴狀繕本送達
    之翌日起，其餘135萬3,920元自97年10月16日起，均至清償
    日止，按週年利率5%計算之利息。(三)願以現金或同額之日盛
    商業銀行可轉讓定期存單供擔保，請准宣告假執行。
三、被上訴人則以：伊雖為亞太公司登記負責人，然亞太公司之
    實際負責人及最後決策者均為上訴人，倘上訴人係將金錢貸
    與伊，應會要求伊書立借據，並約定利息及借貸期限，實因
    兩造於92年間相識後，即墜入情網、共賦同居，伊並允上訴
    人掌管亞太公司。而亞太公司位於臺北市○○○路○段55巷3
    弄14號之地下1樓停車場因颱風侵襲淹水，公司帳戶遭客戶
    聲請扣押，經上訴人建議嗣後亞太公司之營收悉數存入系爭
    乙存帳戶。上訴人除提供系爭甲存帳戶予亞太公司使用，並
    基於親密愛人及亞太公司經營者之立場，匯入款項無償提供
    伊及亞太公司使用。且兩造、亞太公司及陳張素珠，均曾將
    款項匯入系爭乙存帳戶而與該帳戶原有之款項混同，無從區
    分其中若干為上訴人所有，自難認伊與上訴人成立消費借貸
    關係。況系爭乙存帳戶及甲存帳戶內每筆款項之支出，均須
    經上訴人事前或事後簽核同意，即係由上訴人統籌運用，兩
    造間並無交付、收受借款之情事。又簽發支票之原因事實甚
    多，非僅囿於金錢借貸，上訴人將系爭甲存帳戶之支票交予
    伊，不足以證明原因事實即為消費借貸。至證人陳智偉於原
    審所為之證詞，均係聽聞上訴人之片面陳述，不得採為論斷
    兩造間有消費借貸關係之依據。另上訴人並無法舉證證明有
    基於連帶保證人之地位為伊償還債務，上訴人依保證人之代
    位權、委任或無因管理或不當得利之法律關係為請求，均無
    理由等語，資為抗辯。並答辯聲明：(一)上訴駁回。(二)願供擔
    保請准宣告免為假執行。
四、經查兩造前為男女朋友關係，上訴人曾將系爭乙存帳戶及系
    爭甲存帳戶供被上訴人及亞太公司使用，上開2帳戶內每筆
    款項之支出，均經上訴人事前或事後簽核同意，使用期間均
    自93年11月26日起，系爭乙存帳戶使用至94年8月29日止，
    兩造及亞太公司均有資金進出該帳戶。系爭甲存帳戶之支票
    ，被上訴人及亞太公司自94年8月29日起仍有使用。兩造經
    結算，就上訴人於原審所提出附表9（見原審卷(二)第256頁至
    第278頁）、附表10（見原審卷(二)第279頁至第280頁）所示
    系爭乙存帳戶內之存入、取用情形，及附表12（見原審卷(三)
    第21頁）所示系爭甲存帳戶內之存入、取用情形，除其中附
    表10編號518部分係來自聯銀財務管理有限公司（下稱聯銀
    公司）日盛銀行松山分行第00000000000000號帳戶外，其餘
    均係陳張素珠所匯入或存入等情，為兩造所不爭執，堪信為
    真實。
五、上訴人主張其貸與被上訴人933萬6,661元，包括系爭乙存帳
    戶之818萬6,761元及系爭甲存帳戶之114萬9,900元。縱無借
    貸關係，系爭乙存帳戶中552萬7,946元及系爭甲存帳戶中11
    4萬9,900元之支出，係其基於連帶保證人之地位，代被上訴
    人償還各銀行之借款，其餘系爭乙存帳戶內之265萬8,815元
    ，係其匯入被上訴人之帳戶清償被上訴人向銀行及私人貸款
    之本息，暨其他代繳信用卡費、稅款、與汽車有關之開銷及
    其他生活開銷等費用云云，則為被上訴人所否認，並以上開
    情詞置辯。經查：
  (一)按當事人主張有金錢借貸關係存在，須就其發生所須具備之
    特別要件，即金錢之交付與借貸意思表示相互一致，負舉證
    責任。若僅證明有金錢之交付，未證明借貸意思表示互相一
    致者，尚不能認有金錢借貸關係存在（最高法院92年度臺上
    字第557號判決、93年度臺上字第19號判決意旨參照）。上
    訴人主張伊貸與被上訴人933萬6,661元，無非係以被上訴人
    自系爭乙存帳戶及系爭甲存帳戶各支用845萬1,561元及114
    萬9,900元，而僅存入系爭乙存帳戶26萬4,800元為其論據，
    並提出94年7月25日轉帳傳票及舉證人陳智偉為證，惟既為
    被上訴人所否認，上訴人自應就所主張與被上訴人間已成立
    933萬6,661元消費借貸關係乙節，負舉證責任。卷查，上訴
    人提出之94年7月25日轉帳傳票（見本院卷第136頁），乃亞
    太公司之轉帳傳票，上訴人亦不爭執其上記載15萬6,000元
    係亞太公司存入系爭乙存帳戶（見上訴人向原審提出之附表
    8編號938，附原審卷(二)第253頁），上訴人主張該轉帳傳票
    記載「江董借支歸還」等字，即可證明兩造間確有消費借貸
    之合意及返還借款之事實，已屬無據；況上訴人於提起上訴
    後，始於所提出之系爭乙存帳戶存提明細編號940將該筆款
    項改列「存入人」為「甲○○」（即被上訴人），並於「一
    審金額異動註記」欄加註「原列亞太存入」（見本院卷第37
    頁），尤屬事後補具而無足採。又縱令該15萬6,000元係被
    上訴人所存入，亦屬被上訴人與亞太公司間之金錢往來關係
    而與上訴人無涉。再參以證人陳智偉所證稱：「我是92年12
    月1日受僱亞太公司，原告（即上訴人）與被告（即被上訴
    人）是男女朋友關係，被告是登記的負責人，原告是實際負
    責人，亞太公司最後的核決者是乙○○，且乙○○自己也這
    樣說」等語（見原審卷(三)第31頁）；及上訴人亦不爭執上開
    2帳戶係其提供予被上訴人及亞太公司使用，該2帳戶內之每
    筆款項支出，均須經上訴人事前或事後簽核同意，且被上訴
    人及亞太公司均曾將資金匯入系爭乙存帳戶等事實（見原審
    卷(三)第17頁），倘上訴人係將款項貸與被上訴人，衡情被上
    訴人應得自行決定如何使用該款項，而無須經上訴人事前或
    事後簽核同意，且應書立借據，並約定利息及借貸期限。茲
    上訴人僅以被上訴人有自上開2帳戶支用款項，即謂兩造間
    有消費借貸之合意云云，難信為真實。至證人陳智偉雖證稱
    由陳張素珠所匯入或存入系爭乙存帳戶之款項，均係上訴人
    所有，且係供貸與被上訴人及亞太公司云云，然證人陳智偉
    非但就兩造借款之時間、金額及如何清償等重要事項之約定
    均無法說明，甚且稱「我是聽乙○○說的」等語（見原審卷
    (三)第36頁），是該項傳聞證據自不得採為兩造間有消費借貸
    合意之論據。
  (二)次按保證人向債權人為清償後，於其清償之限度內，承受債
    權人對於主債務人之債權，固為民法第749條所明定，惟該
    條所定之債權移轉，須保證人以其名義向債權人清償，為其
    成立要件（最高法院56年度臺上字第2450號判決意旨參照）
    。查上訴人所提出之連帶保證書、本票、保證書、貸款契約
    書、不動產使用切結書、授信約定書、授權書、借據、取款
    條及所製作被上訴人取用明細（見本院卷第40頁至第68頁、
    第137頁至第162頁），僅能證明上訴人有擔任被上訴人向各
    該銀行借款之連帶保證人，及系爭乙存帳戶、甲存帳戶中各
    有552萬7,946元及114萬9,900元用以清償各該銀行貸款，然
    尚不足以證明上訴人係基於連帶保證人之地位，以自己名義
    代被上訴人向各該銀行清償，自不生債權移轉之問題。況上
    訴人於原審係主張被上訴人向其借貸金錢，用以清償各貸款
    銀行之本息，嗣於本院改稱其係基於被上訴人連帶保證人之
    地位，代被上訴人償還上開借款本息（見原審卷(三)第48頁）
    ，而依民法第749 條規定請求被上訴人給付其所代償之款項
    552萬7,946元、114萬9,900元及法定遲延利息（見本院卷第
    17頁背面），前後顯有不一，上訴人所為此部分之主張，自
    無足採。
  (三)復按稱委任者，謂當事人約定，一方委託他方處理事務，他
    方允為處理之契約，民法第528條定有明文。上訴人主張兩
    造為男女朋友期間，由其擔任被上訴人向銀行借款之連帶保
    證人，固為被上訴人所不爭執，惟上訴人主張兩造間有委任
    關係存在，則為被上訴人所否認。查上訴人既不爭執其提供
    系爭甲、乙存帳戶供被上訴人及亞太公司使用，及該乙存帳
    戶內被上訴人及亞太公司均有資金進出（見原審卷(三)第17頁
    ），則上訴人主張其受委任為被上訴人支出款項，已未可取
    ；再者，上訴人主張其曾為被上訴人代償私人貸款57萬4,12
    6元云云，亦與其提出之取款條記載取款金額總計為55萬30
    元不符（見本院卷第190頁至第193頁），自難採憑。上訴人
    既未能舉證證明兩造間有委任關係存在，則其遽依民法第54
    6條規定，請求被上訴人償還其所代償之款項933萬6,661元
    ，洵屬無據。
  (四)再按未受委任，並無義務，而為他人管理事務者，其管理應
    依本人明示或可得推知之意思，以有利於本人之方法為之，
    民法第172條定有明文。是主張無因管理之前提，必管理人
    有為本人管理之意思，及本人有明示或可得推知之意思，且
    須以有利於本人之方式為之。查上訴人並不能舉證證明其有
    基於連帶保證人之地位代被上訴人償還銀行貸款，及有以系
    爭乙存帳戶內之265萬8,815元代被上訴人清償借款、信用卡
    費、稅款及其他開銷費用等，上訴人自無所謂為被上訴人管
    理事務之意思。是上訴人依無因管理之法律關係，請求被上
    訴人給付933萬6,661元，亦屬無據。
  (五)末按無法律上之原因而受利益，致他人受損害者，應返還其
    利益，雖為民法第179條前段所明定。惟主張不當得利請求
    權之原告，係因自己之行為致造成原由其掌控之財產發生主
    體變動，則因該財產變動本於無法律上原因之消極事實舉證
    困難所生之危險自應歸諸原告，始得謂公平（最高法院28年
    上字第1739號判例、77年度臺上字第1756號判決、78年度臺
    上字第1599號判決、91年度臺上字第1673號判決、96年度臺
    上字第158號判決意旨參照）。上訴人主張被上訴人無法律
    上之原因受有免為清償上開貸款本息及各項費用之不當得利
    ，致其受有支出該等款項之損害，且兩者間具有因果關係乙
    情，既為被上訴人所否認，而上訴人復未能就該不當得利請
    求權之成立要件（即被上訴人確因上訴人之給付行為而受有
    利益，且無法律上之原因）負舉證之責任，上訴人此部分之
    主張，亦無可取。
六、綜上所述，上訴人既無法舉證證明與被上訴人間有消費借貸
    、保證人之代位權、委任、無因管理或不當得利之法律關係
    存在，則上訴人本於各該法律關係，請求被上訴人給付933
    萬6,661元，及其中798萬2,741元自起訴狀繕本送達之翌日
    起，其餘135萬3,920元自97年10月16日起，均至清償日止，
    按週年利率5%計算之利息，即不應准許。原審就消費借貸法
    律關係部分為上訴人主張敗訴之判決，核無不合。上訴論旨
    指摘原判決不當，求予廢棄，為無理由，應予駁回。上訴人
    追加依保證人之代位權、委任、無因管理或不當得利之法律
    關係請求部分，亦無理由，併予駁回。
七、本件事證已臻明確、兩造其餘之攻擊或防禦方法及所用之證
    據，經本院斟酌後，認為均不足以影響本判決之結果，爰不
    逐一論列，附此敘明。
據上論結，本件上訴及追加之訴均為無理由，依民事訴訟法第44
9條第1項、第78條，判決如主文。
中    華    民    國    98    年    8     月    26    日
                    民事第十二庭
                        審判長法  官  陳駿璧
                              法  官  陳邦豪
                              法  官  王麗莉
正本係照原本作成。
如不服本判決，應於收受送達後20日內向本院提出上訴書狀，其
未表明上訴理由者，應於提出上訴後20日內向本院補提理由書狀
（均須按他造當事人之人數附繕本）上訴時應提出委任律師或具
有律師資格之人之委任狀；委任有律師資格者，另應附具律師資
格證書及釋明委任人與受任人有民事訴訟法第466條之1第1項但
書或第2項（詳附註）所定關係之釋明文書影本。
中    華    民    國    98    年    8     月    27    日
                              書記官  余姿慧
附註：
民事訴訟法第466條之1（第1項、第2項）：
對於第二審判決上訴，上訴人應委任律師為訴訟代理人。但上訴
人或其他法定代理人具有律師資格者，不在此限。
上訴人之配偶、三親等內之血親、二親等內之姻親，或上訴人為
法人、中央或地方機關時，其所屬專任人員具有律師資格並經法
院認為適當者，亦得為第三審訴訟代理人。

司法院資訊處製作；財團法人民間司法改革基金會備份。
